【裁判字號】    97,訴,4190
【裁判日期】    980520
【裁判案由】    分割共有物
【裁判全文】
臺灣臺北地方法院民事判決              97年度訴字第4190號
原      告  申○○
訴訟代理人  林玠民律師
被      告  午○○
被      告  辛○○
                        47號.
被      告  甲○
被      告  卯○○○
                        7樓
被      告  戌○○○
被      告  辰○○
被      告  地○未○○之繼承.
被      告  宙○○未○○之繼.
被      告  Ａ○○未○○之繼.
被      告  Ｂ○○未○○之繼.
被      告  黃○○未○○之繼.
上二人共同
訴訟代理人  Ｂ○○
被      告  玄○○ (未○○之.
被      告  戊○○
被      告  癸○○○
被      告  丑○○
訴訟代理人  宇○○
被      告  壬○○
被      告  亥○○
                        3
被      告  乙○○○
訴訟代理人  丙○○
            天○○
被      告  寅○○
被      告  己○○
被      告  子○○
被      告  酉○○
訴訟代理人  巳○○
被      告  庚○○
被      告  丁○○
上列當事人間請求分割共有物事件，本院於民國98年5 月6 日言
詞辯論終結，判決如下：
    主  文
兩造共有如附表所示不動產准予變價，所得價金並依附表所示應
有部分比例分配之。
訴訟費用由兩造依附表應有部分所示之比例負擔。
    事實及理由
壹、程序方面：
一、按請求之基礎事實同一者、或不甚妨礙被告之防禦及訴訟之
    終結者，縱於訴狀送達後，原告仍得將原訴變更或追加他訴
    ，無須得被告同意，民事訴訟法第255 條第1 項第2 、7 款
    分別定有明文。本件原告起訴時主張坐落於臺北市○○區○○段一小段第2578建號（即門牌號碼中山北市○ 段29號2 樓
    ）之建物（下稱系爭建物）為兩造所共有，然因系爭建物產
    權過於分散，為有效發揮經濟效用，依民法第824 條第2 項
    第1 項規定，自有原物分割之必要。嗣於訴訟進行中之本院
    民國97年12月4 日基於同一事實變更其訴訟標的為同條項第
    2 款規定，為避免原物割造成無法使用之情況，遂請求變價
    分割（見本院卷第195 之1 頁），揆諸前揭法條規定，尚無
    不合，應予准許，首先敘明。
二、又訴狀送達後，原告不得將原訴變更或追加他訴，但該訴訟
    標的對於數人必須合一確定時，追加其原非當事人之人為當
    事人者，不在此限，民事訴訟法第255 條第1 項第5 款定有
    明文。次按，當事人死亡者，應由繼承人全體承受訴訟；他
    造當事人亦得聲明承受訴訟，此觀民事訴訟法第170 條、第
    175 條第2 項規定自明。末按，原告於判決確定前，得撤回
    訴之一部，民事訴訟法第262 條第1 項前段定有明文。又共
    有物之分割，於共有人全體有法律上之利害關係，須共有人
    全體始得為之，故請求分割共有物之訴，屬於民事訴訟法法
    56條第1 項所稱訴訟標的對於共同訴訟之各人必須合一確定
    者。經查，本件原告於起訴時，列午○○等人為被告，然被
    告未○○已於起訴前之民國81年2 月29日死亡，其就系爭建
    物之持分由地○、宙○○、Ａ○○、Ｂ○○、黃○○、玄○○等人繼承，並有繼承系統表、戶籍謄本附卷可稽（見本院
    卷第255 至265 頁），是原告就本件分割共有物訴訟，追加
    被告地○、宙○○、Ａ○○、Ｂ○○、黃○○、玄○○等人
    ，並撤回被告未○○之訴，揆諸前揭規定，於法亦無不合，
    應予准許。
三、被告午○○、辛○○、塗鳳、卯○○○、戌○○○、辰○○
    、地○、宙○○、玄○○、戊○○、癸○○○、壬○○、亥
    ○○、寅○○、己○○、子○○、庚○○、丁○○經合法通
    知，未於最後言詞辯論期日到場，核無民事訴訟法第386 條
    所列各款情形，爰依被告之聲請，由其一造辯論而為判決，
    合先敘明。
貳、實體方面：
一、原告起訴主張：
    (一)系爭建物為兩造所共有，原告應有部分為1460分之442 ，
      茲因系爭建物因產權分散20人，共有人意見不一，致系爭
      建物遽今閒置於精華地段，未為任何有效之利用，自有進
      行分割，以利使用而發揮其經濟效用之必要。又原告為能
      有效解決系爭建物閒置問題，曾依民事訴訟法第405 條規
      定聲請法院進行調解，由臺灣臺北地方法院簡易庭以97年
      度北調字第111 號受理在案，惟因系爭建物共有人數眾多
      ，意見繁雜，實無可能達成協議致調解不成立；復以部分
      共有人持分較少，若以原物分割將造成面積太小而無法使
      用，於考量實際情況後，原告爰依民法第823 條第1 項前
      段、第824 條第2 項第2 款規定，請求為變價分割共有系
      爭之建物等語。
    (二)並聲明：兩造所有之系爭建物及土地持分，予以變賣，所
      得價金，按原告之應有部分1460分之442 ，及被告應有部
      分比例分配之。
二、被告方面：
    (一)被告丁○○則以：
      其不同意分割，系爭建物在30年前買賣時，建商即已有分
      管契約存在，原告應受其拘束等語，資為抗辯。並聲明：
      原告之訴駁回；如受不利判決，願供擔保請准免為宣告假
      執行。
    (二)被告戊○○則以：
      其不同意分割，系爭建物在30年前買賣時，建商即已有分
      管契約存在，原告應受其拘束。且依照原告之分割方式，
      被告無無法通行等語，資為抗辯。並聲明：原告之訴駁回
      ；如受不利判決，願供擔保請准免為宣告假執行。
    (三)被告亥○○則以：
      其確係系爭建物之共有人之一，惟系爭建物曾遭他人更改
      、分割，且未通知被告，被告並不知情原因何在，尚無法
      提出證據等語，資為抗辯。並聲明：原告之訴駁回；如受
      不利判決，願供擔保請准免為宣告假執行。
    (四)被告戌○○○、癸○○○、己○○、庚○○則以：
      系爭建物之原所有人於66年間原欲規劃該建物為鶴城商場
      ，遂將系爭建物劃分為編號201 至223 號攤位，讓欲經營
      商號之人承買，被告基於當初經營理念，同時分別購買部
      分攤位，被告己○○、邱吳雪蕙共同出資購買編號223 號
      臨窗攤位；被告戌○○○、庚○○分別購買214 、215 號
      攤位，且因買受攤位相對位置優劣不同，造成當初買價亦
      不相同。惟嗣後因商場並未如期招商規劃經營，系爭建物
      便一閒置，迄訴外人魏俊彰為將整棟大樓規劃經營酒店生
      意，始分別向各攤位所有承租系爭建物中各編號建地使用
      ，並分別訂立租賃契約，故重新裝潢為酒店經營後，系爭
      建物之編號便不復存在，亦徵系爭建物已有分管契約存在
      。又被告系爭建物已非依應有部分比例售價，倘如原合主
      張之分割方式，必將嚴重影響被告權益，被告實不贊成分
      割，亦不贊同原告主張之系爭建物分割方案。若鈞院認有
      分割之必要，為公平起見，請參酌當初購買攤位之分管方
      案（附圖一）等語。並聲明：原告之訴駁回。
    (五)被告Ａ○○、Ｂ○○、黃○○未提出書狀為何聲明，惟據
      其於本院98年5 月6 日言詞辯論期日所為之陳述，則以：
      對於父親的攤位沒有意見等語，資為抗辯。
    (六)被告乙○○○、酉○○亦未提出書狀為任何陳述，然其聲
      明：原告之訴駁回；如受不利判決，願供擔保請准免為宣
      告假執行。
    (七)被告午○○、辛○○、塗鳳、卯○○○、辰○○、地○、
      宙○○、玄○○、壬○○、寅○○、子○○未於歷次言詞
      辯論期日到場，亦未提出書狀作何聲明或陳述。
三、兩造所不爭執之事實：
    (一)系爭建物為兩造所共有，原告應有部分為1460分之442。
    (二)系爭建物已甚久未使用，前曾租予他人開設酒店使用，現
      遭斷水斷電（本院卷175頁勘驗筆錄）。
四、本件爭點：
    原告主張變價分割，部分被告抗辯原告應受分管契約之拘束
    主張不應分割，究何人有理由？
五、得心證之理由：
    (一)按，「各共有人，得隨時請求分割共有物，但因物之使用
      目的不能分割或契約訂有不分割或契約訂有不分割之期限
      者，不在此限」、「前項契約所定不分割期限，不得逾五
      年，逾五年者，縮短為五年」民法第823條第1項、第2項
      分別定有明文。又按，依司法院大法官會議第358號解釋
      謂「各共有人得隨時請求分割共有物，固為民法第823條
      第1項前段所規定。惟同條項但書又規定，因物之使用目
      的不能分割者，不在此限。其立法意旨在於增進共有物之
      經濟效用，並避免不必要之紛爭」、最高法院81年台上字
      第2668號判例謂「各共有人得隨時請求分割共有物，為民
      法第823條第1項前段所明定，此項規定，旨在消滅物之共
      有狀態，以利融通與增進經濟效益。不動產共有人協議分
      割後，其辦理分割登記請求權之消滅時效完成，共有人中
      有為消滅時效完成抗辯而拒絕給付者，該協議分割契約既
      無從請求履行，協議分割之目的無由達成，於此情形，若
      不許裁判分割，則該不動產共有之狀態將永無消滅之可能
      ，揆諸分割共有物之立法精神，自應認為得請求裁判分割
      」可資參照。
    (二)第按，共有物分割之方法不能協議決定者，法院得由任何
      共有人之聲請，命為以原物分配於各共有人，或變賣原物
      為價金之分配（民法第824條第2項、第3項規定；及最高
      法院50年台上字第919號判例意旨參照）。又，法院裁判
      分割共有物，定其分配，應兼顧全體共有人之利益，斟酌
      各共有人之利害關係並共有物之性質、價格、利用價值及
      經濟效用決之（最高法院84年度台上字第1538號判決意旨
      參照）。
    (三)系爭建物位於中山北路二段晴光市場前之大樓，落成時建
      商將之分割為數個攤位供被告及原告之前手使用，此觀被
      告戌○○○、己○○、癸○○○、庚○○提出之二樓平面
      圖（本院卷103頁）、鶴城大樓買賣契約可明。原告其後
      購得系爭建物之應有部分，固應受該分管契約之拘束，但
      該攤位分配之分管契約，尚非不分割之約定。退萬步言，
      縱然該分管契約是不分割之約定，但系爭建物落成於64年
      間（本院卷107頁買賣契約之時間在64年間），亦已超過
      五年，原告自得請求分割；卷內尚無系爭建物在使用目的
      上無法分割之情形，亦無兩造協議分割之約定，揆諸上開
      法律規定及實務之見解，故原告訴請裁判分割，自為法之
      所許。
    (四)被告既未提出任何分割方法，供本院參酌，尚查無其他異
      於變價分割以外之分割方法係對兩造有利之分割方法。況
      且，本院至現場勘驗時，因系爭建物甚久未使用，已遭斷
      水斷電，有本院97年10月20日勘驗筆錄在卷可憑（本院卷
      175頁），可見兩造閒置該共有物甚久未用，亦因共有人
      散居各處，統合不易，導致共有物之經濟效能無法發揮；
      觀系爭建物位於系爭建物位於中山北路二段晴光市場前之
      二樓，坐落於臺北市○○地段，數年來卻因共有人眾多，
      無法協議管理而棄置不用，無法發揮其經濟效用，殊為可
      惜，被告又無法提出任何對全體共有人有利的分割方法，
      據前判決判例意旨，原告請求變價分割依應有部分比例分
      配價金，自係對全體共有人有利之分割方法，應予准許。
六、本件事證已臻明確，兩造其餘攻擊或防禦方法，經本院審酌
    後，認均與本件之結論無涉，茲不再一一論述，併予敘明。
七、據上論結，本件原告之訴為有理由，依民事訴訟法第80條之
    1、第85條第1項但書，判決如主文。
中    華    民    國    98    年    5     月    20    日
                  民事第四庭    法  官  趙子榮
附表：
一、變價分割之標的：臺北市○○區○○段一小段第2578建號（
    即門牌號碼中山北市3段29號2樓）。
二、應有部分比例：
1.申○○  1460分之442
2.午○○  1460分之44
3.辛○○  1460分之5
4.甲○    1460分之54
5.卯○○○1460分之34
6.戌○○○1460分之52
7.辰○○  1460分之33
8.地○、宙○○、Ａ○○、Ｂ○○、黃○○、玄○○ (未○○之
  繼承人) 1460分之61
9.戊○○  1460分之31
10.癸○○○1460分之106
12.丑○○  1460分之35
13.壬○○  1460分之54
14.亥○○  1460分之46
15.乙○○○1460分之50
16.寅○○  1460分之31
17.己○○  1460分之106
18.子○○  1460分之59
酉○○  1460分之86
20.庚○○  1460分之59
丁○○  1460分之72
以上正本係照原本作成
如對本判決上訴，須於判決送達後20日內向本院提出上訴狀
中    華    民    國    98    年    5     月    20    日
                                書記官  謝榕芝


司法院資訊處製作；財團法人民間司法改革基金會備份。
